【裁判字號】    96,建,264
【裁判日期】    980408
【裁判案由】    給付工程款
【裁判全文】
臺灣臺北地方法院民事判決               96年度建字第264號
原      告  台鋼機械股份有限公司
法定代理人  甲○○
訴訟代理人  賴安國律師
複代理人    李政憲律師
被      告  基泰營造股份有限公司
法定代理人  乙○○
訴訟代理人  陳建勳律師
複代理人    張弘明律師
訴訟代理人  周建才律師
上列當事人間請求給付工程款事件，本院於民國98年3 月18日言
詞辯論終結，判決如下：
    主  文
原告之訴及假執行之聲請均駁回。
訴訟費用由原告負擔。
    事  實及理  由
一、原告主張：
    (一)原告前受被告委託施作「中壢專案，中壢至五權至青埔及
      中壢至松樹二進二出武陵161 KV地下輸電電纜管路工程」
      （以下簡稱中壢專案）、「泰山專案，頂湖至東林雙分歧
      161 KV地下輸電電纜線路工程（以下簡稱泰山專案）等二
      項工程，雙方簽訂有協力廠商工程契約書（下稱系爭契約
      書），並約定依工程實際進度估算實作數量由工地計價，
      由原告每月計價請款，被告則依約以現金票或期票核付款
      項，惟被告於原告施作工程後，卻未依約給付款項，迄今
      尚積欠原告工程款、附屬設備款費用合計新臺幣（下同）
      5,708,688 元，未獲被告給付。又被告應給付之工程款數
      額，原告除曾接獲被告委託之安候建業會計師事務所詢證
      回函外，並於民國97年2 月再次接獲被告自行寄發之一般
      事項詢證函，所列原告對被告應收帳據同為5,708,688 元
      ，原告已用印寄回，足見被告連續兩年編列之財務報表皆
      載明尚積欠原告應收帳款5,708,688 元，此並經會計師多
      次查核無誤。是以，除非被告有財務報表不實情況發生，
      否則被告依兩造往來資料計算後，提供給會計師之應收帳
      款數額5,708,688 元，自足作為本件工程款數額計算對依
      據。
    (二)對被告抵銷抗辯所為之陳述：
      1.「泰山專案」部分
        原告否認有任何施工不當情事，且依被告自行委託台灣
        省土木技師公會之鑑定報告（下稱系爭鑑定報告），其
        鑑定結果認為路面下陷原因在於事前探測地質有誤，潛
        盾機性能無法適應實際地質條件，並無任何將下陷原因
        歸咎於潛盾機施工過程之結論，故原告就泰山專案路面
        下陷一事，無任何可歸責事由，原告自亦無須就潛盾機
        損失負責。而證人丙○○之證詞部分，因其非從事專業
        鑑定工作，並未具備判斷肇事原因之特別知識經驗，關
        於非親身見聞之事實，尤其是涉及專業鑑定事項所為之
        證詞，乃屬推論臆測之詞，實不應作為判決依據。況原
        告是在被告要求始停止施工，而原告自停工後，亦從未
        接獲被告關於「進度協調會」開會通知，被告更未有協
        議工作進度之作為，原告自無任何遲延責任可言。至於
        ，被告所稱原告未回應提出檢討報告，因涉及專業地質
        判斷，非原告單方面得判斷，且原告僅是依指示進行工
        程，而此類事故發生後探究肇事原因之專業檢討報告，
        是否在承攬工作範圍內亦非無疑。被告以此指責原告遲
        延施工，實屬無據。
    2.「中壢專案」部分：
        原告亦否認有「誤將左、右環片組方向錯置」之行為。
        至於，中壢專案之所以發生環片錯位及路線偏差現象，
        乃是因被告購買提供之環片斜度錯誤導致，而該環片從
        採購至驗收概由被告人員負責，則環片如有標示錯誤之
        瑕疵自當於被告公司驗收時發現，原告僅是受託依指示
        進行施工，對於被告驗收完畢後提供之環片，其上既有
        清楚之「左右標識」，當然會信賴被告公司專業之驗收
        ，而依被告交付環片上之標識為裝置，是原告就此顯並
        無疏忽，自無任何可歸責事由可言。再者，被告自承台
        電公司通知自95年6 月16日停工，而原告自停工後即未
        再接獲進場挖掘之通知；且依兩造間系爭契約書第11條
        約定必先有「召開進度協調會協議工作進度」之作為，
        始有進度延誤可能，而自從業主要求與土地所有權人協
        商而停工後，原告即未曾接獲「進度協調會」開會通知
        ，更沒有協議工作進度之作為，原告自無遲誤任何工期
        。另原告並否認被告有溢付工程材料款1,341,500 元之
        事實，被告應提出付款及結算資料。
      3.縱認，原告對於「泰山專案」、「中壢專案」工程施作
        有賠償責任，然「泰山專案」係於95年7 月8 日發生路
        面沉陷、「中壢專案」則於95年5 月間發生路徑偏移現
        象，而被告遲至97年1 月7 日時始提出抵銷抗辯主張，
        其據以主抵銷之債權縱或存在，亦已因罹於時效而不得
        再為請求，是被告之抵銷抗辯顯然毫無理由。
    (三)為此，爰依兩造間契約之法律關係，請求被告給付工程款
      等語。並聲明：
      1.被告應給付原告5,708,688 元，及自起訴狀繕本送達翌
        日起至清償日止，按年息5 ％計算之利息。
      2.願供擔保，以代釋明，請准宣告假執行。
二、被告則以：
    (一)原告主張被告應給付其工程款5,708,688 元，雖係以安侯
      建業會計師事務所詢證回函內之數額為據，然參以詢證回
      函之內容，該數額僅為原告片面函覆安侯建業會計師事務
      所之回證，並非由該會計師事務所出具；且原告對於系爭
      中壢專案、泰山專案請求之金額，是依約完成何部分之工
      程項目或進度、請求被告計價、請求之金額係屬前揭兩項
      工程內之何部分，迄今均未見原告提出證明以實其說，難
      認原告請求為有理由。況該詢證回函既係由安侯建業會計
      師事務所發函原告，原告是否已將該函回覆予會計師，因
      無相關事證可憑，故尚屬不知，形式上真正已有疑義，且
      會計師事務所與原告均未向被告徵詢或查證該工程款債權
      是否存在及數額為何，該詢證回函衡情應屬原告自行提出
      之私文書，被告茲此否認其真正。又縱認原告確曾將詢證
      回函覆予會計師，然該詢證回函上所載5,708,688 元之應
      收帳款，乃原告片面函覆會計師之數額，並非由會計師主
      動列載而函請原告確認之，原告焉能以單方面函覆之數額
      即謂其確實對被告有工程款債權存在；況會計師亦從未就
      原告函覆之數額向被告進行查證確實與否，是原告所陳自
      不足採信。
    (二)若認被告應給付工程款，然原告施作泰山專案、中壢專案
      之系爭工程時，因施工不良造成被告之鉅額損失，被告自
      得為抵銷抗辯：
      1.「泰山專案」部分：
        (1)原告所承攬施作之泰山專案工程範圍係為潛盾洞道與
          推管洞道，施作方式係由原告操作地下潛盾機，進行
          地下洞道工程。惟原告於95年7 月8 日操作潛盾機挖
          掘洞道至台北縣泰山鄉○○路1 之1 號前時，因原告
          疏未注意出土量已大於潛盾機前進鑽土量之狀況，於
          潛盾機遭遇到卵礫石粒徑過大時，仍讓潛盾機維持原
          本運轉速度，並未採取適當方式施工及安全防護措施
          ，致潛盾機上方之土石不斷遭掏空鬆蝕，而造成發生
          路面沈陷之事故；復依據臺灣省土木技師工會95年10
          月20日出具之鑑定報告，亦可認係可歸責於原告之原
          因。又被告為避免造成車輛、人員往來危險，緊急調
          派人員、機具及材料為補救措施、支出額外費用而受
          有損害，被告依系爭契約書第8 條第4 項約定，及民
          法第495 條第1 項、第227 條規定，請求被告為實施
          搶救所支出之吊運費13,450元、環境維護費6,300 元
          、預伴混凝土費35,700元、挖土費12,646元、點工費
          4,883 元，合計為72,979元。
        (2)被告為使原告完成系爭工程，曾交付價值37,169,794
          元之潛盾機乙部，由原告負責操作。詎因原告施工不
          當，造成路面塌陷，致系爭工程停頓，潛盾機陷於地
          深18公尺處，喪失使用價值，依系爭契約書第11條及
          其附件二特約條款第1.5 條之約定，應由原告負責賠
          償損害。
        (3)又原告因施工不當造成路面沉陷後，即未再進場，被
          告雖曾先後於95年7 月11日、同年8 月11日以95基泰
          備字069 號備忘錄、及95基泰備字082 號備忘錄，請
          原告立即進行施工檢討，並提出調查報告及改善施工
          方式，然原告均置之不理，甚至擅自片面通知監測廠
          商停止本件工程之例行安全監測。是以，原告對於被
          告要求檢討缺失及提出改善施工計畫等，均未回應或
          參與，顯然係以消極、不配合之方式，拒絕進場施工
          ，並已造成工程停頓累計已延誤工期419 日曆天，依
          契約書第10條第1 項後段及第2 項約定，被告自得主
          張違約罰款79,830,888元（計算式：63,509,063元×
          0.003×419天）。
        (4)又被告前為體恤原告施工成本之負擔，曾經由內部簽
          核同意，預付原告工程材料款1,930,400 元（含軌道
          、壓板魚尾板1,094,400 元，軌道枕木H型鋼836,000
          元），惟原告迄今僅進場小部份之材料，履經被告催
          討，仍拒絕進料，被告亦得於其得請求之應付未付工
          程款中扣回。此部分之金額為1,814,600 元。
        (5)綜上，被告因原告施工不當而致之損失、逾期罰款及
          應扣回之預付材料款共計118,888,261 元。
      2.「中壢專案」部分：
        (1)原告所承攬施作之中壢專案工程範圍，亦係為潛盾洞
          道與推管洞道，施作方式係由原告操作地下潛盾機，
          進行地下洞道工程。原告於95年5 月間進行系爭工程
          R54－R56環間「曲線掘進」作業時，誤將左、右環片
          組裝方向錯置，除導致R56－R60環間均產生環片錯位
          現象外，潛盾機掘進方向亦隨環片錯置方向行進，致
          使行徑路線偏移，經原告及被告查知環片左右標識有
          誤後，原告現場施作之工班即自R57 環起，以簽字筆
          將環片標識予以修正，然標識修正後，原告操作潛盾
          機之行徑路線依然持續偏移，被告乃於95年5 月13日
          、95年5 月22日分以備忘錄通知原告注意並提報環片
          線形配置修正方案，仍無法改善。嗣後，業主台灣電
          力股份有限公司乃通知自95年6 月16日起暫停潛盾施
          工，並要求確認是否侵入私有民地及提補救方案。詎
          原告至此竟不再進場處理後續事宜，更於95年6 月26
          日以台工字第0620號函將責任歸咎被告，顯有不再進
          場之意，嗣後被告以備忘錄促請定期保養維修潛盾機
          及附屬設備，亦拒絕辦理。又原告本應於裝設環片及
          掘進的過程中，實際測量左右環片之位置正確與否，
          果若原告有實際測量，縱使環片在工廠製作時左右標
          示錯誤，仍可明顯發現錯誤情事，並依正確環片位置
          裝設，不致發生R54－R56環之環片接裝錯誤，進而避
          免路徑產生偏移，惟原告卻疏未實際量測，完全無視
          身為專業責任施工者應盡之注意義務，及其標準之作
          業流程，故系爭工程產生路徑偏移仍屬可歸責於原告
          ，則依民法第495 條第1 項、第227 條，及系爭契約
          書第11條第1 項前段及特約條款第1.5 條、第3.1 條
          約定，對被告負債務不履行之損害賠償責任，賠償潛
          盾機刀刃損壞之更換費用7,829,351 元、潛盾機相關
          附屬材料、零件更換費用2,193,852 元、及為處理侵
          入私有民地而負擔之債務2,400,000 元。
        (2)又原告自95年6 月15日停工後，即未再進場，工程停
          頓至96年5 月28日被告另行僱工進場止，累計延誤工
          期346 日曆天，被告自得依系契約書第10條第1 項後
          段及第2 項約定，請求違約罰款56,983,786元（計算
          式：54,897,675元×0.003×346天）。
        (3)被告亦為體恤原告施工成本之負擔，預付工程材料款
          1,642,500 元（含軌道、壓板魚尾板697,500 元，軌
          道枕木H 型鋼945,000 元），惟原告迄今僅進場小部
          份之材料，履經被告催討，仍拒絕進料，被告得於請
          求之應付未付工程款中扣回，金額為1,341,500 元。
        (4)綜上，被告因可歸責於原告而致之損失、逾期罰款及
          應扣回之預付材料款共計70,748,489元。
      3.上開兩項工程中應由原告負擔之損失、應扣回之預付款
        及逾期罰款，合計共189,636,750 元。
    (三)再者，被告就「泰山專案」、「中壢專案」所受之各項損
      害，並非均在事故發生日產生，而係陸續發生，故被告對
      原告之損害賠償債權請求權時效，當應依各該實際支出日
      之翌日起算請求權時效。而關於延誤工期違約罰款債權係
      因承攬契約之特別約定所生之債權，及被告對原告應扣回
      之預付材料款債權係依不當得利法則所為請求，均非屬民
      法第514 條第1 項所規範之範圍，故應適用15年之一般時
      效規定，並應分別按逾期日之翌日，及被告於96年8 月28
      日發文催討之翌日起算請求權時效。故原告遽稱被告對其
      損害賠償債權請求權時效均自95年7 月8 日起算，且已罹
      於消滅時效，顯然忽略上開各項債權請求權時效起算點不
      一之事實，不足採信。況縱認被告之損害賠償債權請求權
      已罹於消滅時效，然被告對原告之損害賠償債權與原告對
      被告之工程款債權，其給付種類均為金錢，並均屆清償期
      ，依民法第334 條、第335 條第1 項及第337 條規定，被
      告仍可主張抵銷，不受時效消滅之影響。
    (四)並聲明：原告之訴及其假執行之聲請均駁回；如受不利益
      判決，被告願供擔保，請准宣告免為假執行。
三、兩造所不爭執之事實：
    (一)原告前受被告委託施作「中壢專案，中壢至五權至青埔及
      中壢至松樹二進二出武陵161 KV地下輸電電纜管路工程」
      （以下簡稱中壢專案）、「泰山專案，頂湖至東林雙分歧
      161 KV地下輸電電纜線路工程（以下簡稱泰山專案）等二
      項工程，雙方簽訂有協力廠商工程契約書（下稱系爭契約
      書），並約定依工程實際進度估算實作數量由工地計價，
      由原告每月計價請款，被告則依約以現金票或期票核付款
      項。
    (二)原告請款流程為：原告工地人員依施工進度、數量，送交
      工程計價單、發票予被告公司工務所然員，再由被告公司
      工務所人員製作計價單，經被告公司工務所主任專案負責
      人審核後，送交被告公司（本院卷86頁、87頁）。
    (三)被告已預付工程材料款164萬2500元（見本院卷112頁、
      260頁）。
    (四)原告於95年7月8日施作泰山專案時，因操作潛盾機挖掘洞
      道至臺北縣泰山鄉○○路1-1號前時，發生路面沉陷，致
      施工停擺（惟原告否認有過失）。經台灣省土木技師公會
      95年10月20日出具之鑑定報告認「本次採用之工法為土壓
      式潛盾工法，由於潛盾機經過之地層為卵礫石，且其部分
      粒徑大於30cm，經研判潛盾機切削面於開挖時，由於卵礫
      間之囓合作用造成震動，引起潛盾外周之地層相當程度之
      鬆動，導致應力集中現象，而不易形成拱效應.. 」（本
      院卷312頁）。
    (五)原告於95年5月間施作中壢專案時，因工程潛盾洞道掘進
      作業發生行徑路線偏移，業主台電公司通知自95年6月16
      日暫停施工。
四、兩造爭執要點：
    (一)被告抗辯「兩造約定依工程實際進度估算實作數量由工地
      計價，由原告每月計價請款，被告依約以現金票或期票核
      付款項，然本件原告未能舉證依約完成何部分之工程項目
      或進度而請求被告計價，僅以安侯建業會計師事務所所詢
      證回函內的數額主張之，為不可採信」。被告之抗辯究否
      有理？原告是否可引用安侯建業會計師事務所詢證上記載
      之「應收帳款為570萬8688元」，作為其工程款存在之證
      據？
    (二)如前述原告得主張之工程款為有理由，則被告再抗辯原告
      施作泰山專案、中壢專案發生如上之瑕疵，其得以原告應
      負之損害賠償責任抵銷，原告則主張被告瑕疵抗辯已罹於
      民法第514條第1項之一年短期時效。何人主張有理？
五、得心證之理由：
    (一)「按民事訴訟如係由原告主張權利者，應先由原告負舉證
      之責，若原告先不能舉證，以證實自己主張之事實為真實
      ，則被告就其抗辯事實即令不能舉證，或其所舉證據尚有
      疵累，亦應駁回原告之請求」最高法院17年上字第917號
      判例意旨可資參照。
    (二)經查，兩造泰山專案、中壢專案之協力廠商工程合約第5
      條均約定「付款辦法：(一)依工程實際進度估算實作數量由
      工地計價，乙方（原告）依當期計價金額開立全額發票向
      甲方（被告）請款... 」（本院卷第6頁、16頁），足徵
      原告主張該工程款存在，自應先舉證其已開立發票向被告
      請款之事實。經傳喚被告前開專案之負責人，即證人丙○
      ○到庭證稱：（據你所知，在台鋼機械來文前，基泰營造
      有無積欠台鋼工程款？）有計價部分已經領款了，有無提
      出申請卻未進行計價之部分，我印象沒有再提了等語（本
      院卷291頁背面），足資證明兩造已無業經計價卻未請領
      款項之工程款。
    (三)發票為商業會計法之會計憑證，依商業會計法第38條第1
      項之規定「各項會計憑證，除應永久保存或有關未結會計
      事項者外，應於年度決算程序辦理終了後，至少保存五年
      」。如原告確曾依工程實際進度估算實作數量由工地計價
      ，並依當期計價金額開立全額發票向被告請款，該發票迄
      今應仍存在，然原告卻稱：發票等資料因工地變更處所、
      會計人員離職等因素，無法備齊資料云云（本院卷86頁）
      。然該會計憑證，依商業會計法第36條之規定「應按日或
      按月裝訂成冊，有原始憑證者，應附於記帳憑證之後」，
      不可能因人員離職或工地變更處所而無法尋得，足徵原告
      對於前開工程款請款之條件未能盡其舉證責任甚明。
    (四)雖原告引用安侯建業會計師事務所之詢證（本院卷89頁）
      及原告96年6月間對於該詢證寄回之回函（本院卷25頁）
      作為其工程款債權存在之證據。然經本院函詢安侯建業會
      計師事務所覆稱：「一、會計師於執行審計時係對受查者
      整體財務報表是否符合一般公認會計原則編製並基於重大
      性之考量，對財務報表是否允當表達表示意見，並非針對
      特定或單一對象及交易進行調查，函證僅為會計師於審計
      過程中用以獲取查核證據降低查核風險的程序之一，本會
      計師係依照審計準則公報第三十八號規範以抽樣方式選取
      樣本執行函證程序，就財務報表所列項目及餘額對外寄發
      函證，供作帳目核對之用，並不作為債權、債務、權利義
      務主張之憑證。且執行審計時針對會計憑證之抽查乃係抽
      樣進行核對，無須保存相關原始交易憑證作為會計師之工
      作底稿... 」，有該所97年1月17日安建 (97)審五字第
      00127m號函在卷可證（本院卷44頁），足徵前開詢證僅係
      會計師查核財務報表真實性時，為降低該財報不實的風險
      ，所作之一項查核程序，並不認定實體之債權、債務及權
      利義務關係。觀被告提供其96年及95年6月30日之財務報
      表（本院卷113頁）、96年及95年12月31日之財務報表（
      本院卷146頁），雖對於前開泰山專案、中壢專案所造成
      之工程糾紛略有描述（本院卷142頁、176頁），然多提及
      業主台電公司之作為，並未承認原告對其有工程款債權存
      在。從而，前開會計師詢證及該財務報表之記載，均無法
      認定兩造有無工程款債權存在。退萬步言，縱被告之財報
      不實，係另一問題，與本案無關，應予敘明。
    (五)綜上，原告既未能舉證其業依當期計價金額開立全額發票
      向被告請款，尚不能認為其對被告有工程款債權存在，原
      告之訴即無理由，應予駁回。至於前開工程究應由何人負
      責，被告既未提起反訴，僅係其預備之抗辯，本院即無須
      再予以審酌。
    (六)原告之訴既已駁回，其假執行之聲請，亦失所附麗，應併
      駁回之。
六、兩造其餘之攻擊或防禦方法及提出之證據，或未經本院引用
    之證詞，經本院斟酌後，認為均不足以影響本判決之結果，
    自無逐一詳予論駁之必要，併此敘明
七、結論：原告之訴為無理由，依民事訴訟法第79條，判決如主
    文。
中    華    民    國    98    年    4     月    8    日
                  民事第四庭    法  官  趙子榮
以上正本係照原本作成
如對本判決上訴，須於判決送達後20日內向本院提出上訴狀
中    華    民    國    98    年    4     月    8    日
                                書記官  謝榕芝


司法院資訊處製作；財團法人民間司法改革基金會備份。
